臺灣高雄地方法院刑事判決　　　　　　　　　　　　八十九年度訴字第二三七三號
　　公　訴　人　臺灣高雄地方法院檢察署檢察官
　　被　　　告　辛○○○
右列被告因偽造文書等案件，經檢察官提起公訴（八十九年度偵字第八一九七號），
本院判決如左：
    主  文
辛○○○連續行使偽造私文書，足以生損害於他人，處有期徒刑拾月。
    事  實
一、辛○○○於民國八十五年十二月二日起自任會首，在高雄縣路竹鄉○○路四０三
    號之九七住處，邀集戊○○、己○○（妻為庚○○○）、甲○○（妻為乙○○○
    ）、陳瑞福、丙○○、吳忠評、黃江和、戴秀桂、葉黑金等四十五名會員參加其
    召集之互助會（以下簡稱系爭互助會，連同會首共四十六會），約定每會會金新
    台幣（下同）一萬元，採內標方式標會，每月二日在上址開標，會期原擬至八十
    九年九月二日止。詎於八十八年間，辛○○○因經濟狀況不佳，竟意圖為自己不
    法之所有，基於詐欺取財及行使偽造私文書之概括犯意，自八十八年初起至同年
    八月止，利用會員未全部到場之機會，連續在上址冒用吳忠評、黃江和、戴秀桂
    、葉黑金之活會會員名義，在空白紙上偽造上開活會會員之署押及填寫不詳投標
    金額之投標單（開標後已丟棄）參與競標，並於得標後向與會之活會會員（被冒
    標者除外）詐稱係其所冒用之上開各會員標得會金，並以電話向未到場參與標會
    之其他會員訛稱前開各該會員得標，使不知情之活會會員均陷於錯誤，而如數依
    例交付其各次會款（確切金額已無法計算），足以生損害於吳忠評、黃江和、戴
    秀桂、葉黑金及其他活會會員。嗣辛○○○又承上開詐欺取財之概括犯意，明知
    於八十八年九月二日有開標，且由黃金鎗得標，竟向會員戊○○、己○○、甲○○等謊稱當日未開標，延至翌日即同年九月三日開標，戊○○、甲○○之妻乙○○○、己○○之妻庚○○○（代表己○○前往）三人不疑有他，如期前往，辛○○○並佯稱由己○○以四千元得標，戊○○、甲○○之妻則均陷於錯誤而當場分
    別交付六千元（一會）、一萬八千元（三會）之會款予辛○○○。迨於同年十一
    月二日，辛○○○宣布止會，戊○○等人向辛○○○催討會款無著，始知上情。
二、案經戊○○、己○○、甲○○、丁○○、丙○○訴由臺灣高雄地方法院檢察署檢
    察官偵查起訴。
    理  由
一、訊據被告對於右揭事實坦承不諱，核與告訴人戊○○、己○○、甲○○、丁○○
    、丙○○指訴之情節均相符合，核與證人即遭冒標者之一葉黑金證述其該會應仍
    為活會等語相符。再查：
（一）系爭互助會係於八十五年十二月二日起會，原應於八十九年九月二日止會，然
      嗣於八十八年九月二日止會，先前被告收、付會款情形均正常等情，為被告及
      告訴人等所均不否認，亦即該互助會已正常經營將近三年，從而難認被告於起
      會之初即有詐欺犯意，合先敘明。
（二）再者，於會首冒標合會之情形，詐欺之金額應為「冒標時仍為活會之會員所交
      付之金額」。惟查，被告及告訴人均陳稱：已記不得被冒標之時間及各次之利
      息究為多少等語（參照歷次偵訊及審判筆錄），以致於本案因冒標利息不詳致
      未能計算出確切之詐欺金額。
綜上所述，本案事證明確，被告之犯行堪予認定。
二、按本案被告偽造之互助會標單，雖未載明「標單」二字，而非刑法第二百十條之
    私文書，但既已寫有競標利息及標會者之簽名署押，則依習慣足以辨明係表示該
    遭冒標之會員以該標單所記載之金額為利息標取該互助會會款，而為刑法第二百
    二十條第一項之準私文書。又已得標之死會會員，依其與會首間之契約，無論何
    人得標，均有按期繳交會款之義務，故會首冒名盜標，對於已得標之死會會員，
    並無詐欺可言。故本件被告先後偽造吳忠評、黃江和、戴秀桂、葉黑金四人之標
    單持以標會而詐騙右揭各活會會員會款，復向告訴人戊○○等三人謊稱八十八年
    九月二日之會期延至翌（三）日並於當日佯稱由己○○得標而另詐得二萬四千元
    （六千元加一萬八千元）之行為，核係犯刑法第二百十六條、第二百十六條之行
    使偽造準私文書罪及同法第三百三十九條第一項之詐欺取財罪。被告偽造署押為
    偽造標單（準私文書）之部分行為，其偽造標單後持以行使，其偽造之低度行為
    ，應為行使之高度行為所吸收，均不另論罪。又被告四次冒標及於八十八年九月
    三日佯稱己○○得標而向告訴人戊○○、甲○○之妻詐領會款之行為，均同時詐
    欺多數活會會員，為詐欺取財罪之同種想像競合，其各次詐欺取財行為均應論以
    一詐欺取財罪。被告多次行使偽造私文書及詐欺取財犯行之間，均時間緊接，方
    法相似，各觸犯構成要件相同之罪，顯分別係基於概括犯意反覆為之，為連續犯
    ，應各論以一連續行使偽造私文書罪及一連續詐欺取財罪，並均加重其刑。又其
    所犯上開兩罪，有方法、目的之牽連關係，為牽連犯，應從一重之連續行使偽造
    私文書罪處斷。爰審酌被告冒標互助會他人名義而詐取會款，對各活會會員財產
    權侵害甚鉅，又迄今未清償所欠之會款，惟念其無犯罪前科，有台灣高雄地方法
    院檢察署刑案資料查註紀錄表、本院被告院內索引卡紀錄表及台灣高等法院被告
    全國前案紀錄表各一紙在卷可憑，素行尚稱良好，及其犯罪手段，又於犯罪後坦
    承犯罪等一切情狀，量處如主文所示之刑。至被告所偽造之投標單上雖有偽造之
    署押，然既均已毀棄滅失，業據被告陳明在卷，均不諭知沒收。
據上論斷，應依刑事訴訟法第二百九十九條第一項前段，刑法第五十六條、第二百十
六條，第二百十條，第二百二十條第一項，第三百三十九條第一項，第五十五條，罰
金罰鍰提高標準條例第一條前段，判決如主文。
中      華      民      國    九十一    年      一      月    二十四    日
                                  臺灣高雄地方法院刑事第六庭
                                      法  官周  玉  群
右正本證明與原本無異。
如不服本判決，應於判決送達後十日內，向本院提出上訴狀。
                                      書記官  黃  英  彥
中      華      民      國    九十一    年      一      月    二十四    日
附表（八十八年十一月二日宣布止會）：
┌─────┬──────┬──────┐
│起迄時間  │會數        │每會金額    │
├─────┼──────┼──────┤
│85.12.02至│四十六會    │新台幣一萬元│
│89.09.02  │每月二日開標│            │
└─────┴──────┴──────┘
附錄本案論罪科刑法條：
刑法第二百十六條：
  行使第二百十條至第二百十五條之文書者，依偽造、變造文書或登載不實事項或使
  登載不實事項之規定處斷。
刑法第二百十條：
  偽造、變造私文書，足以生損害於公眾或他人者，處五年以下有期徒刑。
刑法第二百二十條第一項：
  在紙上或物品上之文字、符號、圖畫、照像，依習慣或特約，足以為表示其用意之
  證明者，關於本章及本章以外各罪，以文書論。
刑法第三百三十九條第一項：
  意圖為自己或第三人不法之所有，以詐術使人將本人或第三人之物交付者，處五年
  以下有期徒刑、拘役或科或併科一千元以下罰金。
